臺灣高等法院刑事判決
109年度交上易字第24號
上  訴  人  臺灣桃園地方檢察署檢察官 
上  訴  人
即  被  告  王泉文


                    （現另案於法務部○○○○○○○執行    中）      
上列上訴人等因被告過失致死案件，不服臺灣桃園地方法院108
年度交易字第148號，中華民國108年11月28日第一審判決（起訴
案號：臺灣桃園地方檢察署107年度偵字第29541號），提起上訴
，本院判決如下：
    主  文
上訴駁回。
    事  實
一、王泉文經營夾娃娃機台，以駕駛自用小客車運送供應機台所
    需商品（娃娃、藍芽耳機及喇叭），為駕駛汽車從事送貨業
    務之人。其未領有駕駛執照，竟於民國107年9 月8 日下午1
     時44分許，駕駛車牌號碼000-0000號自用小客車，沿桃園
    市大園區桃24線道路，由沙崙往大園市區方向行駛，迨行經
    桃園市○○區○○00○00號前即桃24線道路與產業道路之無號誌
    交岔路口時，本應減速慢行，注意車前狀況，並隨時採取必
    要之安全措施，且行車速度應依速限規定，而依當時天候陰
    ，日間自然光線，路況係乾燥、無缺陷之柏油路面，又無障
    礙物且視距良好，並無不能注意之情事，詎王泉文疏未注意
    及此，在上揭速限每小時50公里之路段以每小時90公里之速
    度超速行駛，且貿然直行，適有未領有駕駛執照之陳柏勳騎
    乘車牌號碼000-000號普通重型機車，沿產業道路由臺61線
    道路往臺15線道路方向直行亦駛至上開劃有「停」標字之無
    號誌交岔路口，支線道車未暫停讓幹線道車先行，致閃避不
    及，兩車發生碰撞，陳柏勳因而人車倒地，受有多處顱內出
    血併腦水腫、右顴骨骨折、骨盆恥骨骨折、左鎖骨骨折、右
    尺骨鷹嘴突骨折、右橈骨骨折、右掌骨骨折、左肺挫傷、脾
    臟撕裂傷等傷害，經送醫急救並住院治療，延至107 年9 月
    19日仍因中樞神經衰竭而死亡。王泉文於肇事後，在未被有
    偵查犯罪職權之機關或公務員知悉前，不逃避接受裁判，留
    在現場，經警方據報前往現場處理時，即當場承認為肇事人
    ，因而接受裁判。
二、案經陳柏勳之父陳順源訴由桃園市政府警察局大園分局報請
    臺灣桃園地方檢察署檢察官偵查起訴。
    理  由
壹、證據能力部分：
一、按被告以外之人於審判外之言詞或書面陳述，除法律有規定
    者外，不得作為證據，刑事訴訟法第159條第1項定有明文。
    又被告以外之人於審判外之陳述，雖不符刑事訴訟法第159
    條之1至第159條之4之規定，而經當事人於審判程序同意作
    為證據，法院審酌該言詞陳述或書面陳述作成時之情況，認
    為適當者，亦得為證據；當事人、代理人或辯護人於法院調
    查證據時，知有同法第159條第1項不得為證據之情形，而未
    於言詞辯論終結前聲明異議者，視為有前項之同意，刑事訴
    訟法第159條之5亦有明文。查本件檢察官、上訴人即被告王
    泉文於言詞辯論終結前，均未就本院所認定犯罪事實而經調
    查採用之證據之證據能力予以爭執（見本院卷第59至62頁、
    第81至82頁），本院復審酌各該證據作成時之情況，尚無違
    法及證明力明顯過低之瑕疵，認以之作為證據應屬適當，揆
    諸上開規定，本件經調查之證據，均有證據能力。
二、至於本院所引之非供述證據部分，並無證據證明係公務員違
    法取得，亦無依法應排除其證據能力之情形，應有證據能力
    。
貳、實體部分：
一、認定犯罪事實所憑之證據及理由：
  ㈠上開犯罪事實，業據被告於警詢、偵查、原審及本院審理時
    坦承不諱（見臺灣桃園地方檢察署107年度相字第1525號卷
    【下稱相卷】第5頁正反面、第38頁；臺灣桃園地方法院108
    年度審交易字第22號卷【下稱審交易卷】第87頁；臺灣桃園
    地方法院108年度交易字第148卷【下稱交易卷】第33頁、第
    79頁），並有道路交通事故現場圖（見相卷第18至19頁）、
    道路交通事故調查報告表㈠㈡（見相卷第20至21頁）、監視器
    翻拍照片（見相卷第22至23頁）、車禍現場照片（見相卷第
    23頁反面至30頁）、被告駕照、車籍查詢資料（見相卷第34
    頁）、臺灣桃園地方檢察署相驗屍體證明書（見相卷第39頁
    ）、檢驗報告書（見相卷第40至45頁）、長庚醫療財團法人
    林口長庚紀念醫院診斷證明書（見相卷第13頁）、相驗照片
    （見相卷第48頁至第49頁反面）在卷可佐，足認被告上開任
    意性自白與事實相符，堪以採信。
　㈡被告於原審中雖辯稱：當天是因為伊跟人家約時間，要拿東
    西給對方，對方在伊的夾娃娃機店等伊，伊因為睡過頭趕著
    過去，不算送貨，不是工作上的事（見審交易卷第87頁）；
    當時伊是要找朋友，朋友與伊的夾娃娃機的貨都放在伊的車
    上，朋友說要順便拿伊車上的娃娃，伊答應後就出門，後來
    就發生車禍云云（見交易卷第79頁）；嗣於本院審理時則辯
    稱：伊主要是以物流為正職，夾娃娃機是副業，伊是領貨員
    ，不用載物品出門，伊開自用小客車外出是找朋友，案發時
    是休假日云云（見本院卷第84頁），惟經勾稽被告上開所辯
    ，單就是否需要開車載運商品一節，已有明顯不合。何況被
    告於警詢時即供稱：伊駕駛的車牌號碼000-0000號自用小客
    車為伊所有，當時車上載有陳琪雯，還有夾娃娃機商品（娃
    娃、藍芽耳機及喇叭）置放在後車廂等語（見相卷第5頁反
    面）；繼於偵查中更供稱：伊是做夾娃娃機的，107年9月8
    日下午1時許駕駛車牌號碼000-0000號自用小客車要跟朋友
    送貨去店裡，當時趕著把貨拿去機台等語（見相卷第38頁）
    ，均可見被告為經營夾娃娃機台而駕駛自用小客車送貨之情
    。是以，被告上訴就此部分反覆爭執，苟無其他事證足資佐
    憑其事後翻異之詞與事實相符，尚難遽為有利被告之認定。
　㈢按行車速度，依速限標誌或標線之規定；行經無號誌之交岔
    路口，應減速慢行，作隨時停車之準備；又汽車行駛時，駕
    駛人應注意車前狀況，並隨時採取必要之安全措施，道路交
    通安全規則第93條第1 項前段、第1 項第2 款、第94條第3
    項定有明文。被告雖未考領駕駛執照，惟依其自承曾報考駕
    駛執照但未考取（見交易卷第78頁），可見其明知尚未領有
    駕駛執照，不得駕車（道路交通管理處罰條例第21條第1款
    、道路交通安全規則第50條第1項），詎其仍駕駛自用小客
    車於道路上行駛，為汽車駕駛人，對前揭可得而知之行車規
    範，即難諉為不知，且應確實遵守。查桃園市大園區桃24線
    與後厝里產業道路，為中央分向限制線之雙向二車道無號誌
    交岔路口，速限為每小時50公里以下，有道路交通事故現場
    圖、道路交通事故調查報告表㈠在卷可憑（見相卷第18頁、
    第20頁），又被告於警詢時業已坦承其當時車速為每小時90
    公里等語（見相卷第5頁），是被告駕駛上開車輛本應依速
    限標誌行駛，且駛至前揭無號誌岔路口時，更應減速慢行，
    作隨時停車之準備，並注意車前狀況，隨時採取必要之安全
    措施，而當時天候為陰，日間自然光線，路況係乾燥、無缺
    陷之柏油路面，又無障礙物且視距良好，並無不能注意之情
    事，有道路交通事故調查報告表㈠附卷可參（見相卷第20頁
    ），被告竟疏未注意及此，於行經前述無號誌交岔路口不僅
    未減速慢行，作隨時停車之準備，反而以時速90公里嚴重超
    速行駛，且未充分注意車前狀況，隨時採取必要之安全措施
    ，致與未領有駕駛執照，疏未注意行經車道上劃有「停」標
    字之無號誌交岔路口，因支道車未停讓左方幹道車先行之被
    害人所騎乘之普通重型機車發生碰撞而肇事，造成被害人人
    車倒地，因而受有多處顱內出血併腦水腫、右顴骨骨折、骨
    盆恥骨骨折、左鎖骨骨折、右尺骨鷹嘴突骨折、右橈骨骨折
    、右掌骨骨折、左肺挫傷、脾臟撕裂傷等傷害，經送醫急救
    並住院治療，延至107 年9 月19日仍因中樞神經衰竭而死亡
    ，被告於本案車禍之發生，自有過失，且其過失行為與被害
    人最終死亡之結果間，顯具有相當因果關係。況且，本案道
    路交通事故經原審囑託桃園市政府車輛行車事故鑑定會鑑定
    結果，亦認被害人無照駕駛重型機車行經劃有「停」標字之
    無號誌交岔路口，支線道車未暫停讓幹線道車先行，與被告
    無照駕駛自用小客車行經無號誌交岔路口，未減速慢行作隨
    時停車之準備反嚴重超速行駛，且未充分注意車前狀況，同
    為肇事原因等情，有桃園市政府車輛行車事故鑑定會108 年
    10月8日桃交鑑字第1080005503號函及所附桃市鑑0000000 
    案鑑定意見書在卷可參（見交易卷第55至60頁），其中就關
    於被告所涉肇事之疏失部分，亦與本院上開見解不悖。至於
    被害人雖就本件車禍之發生同有過失，惟被告仍無從解免前
    揭過失責任。是以，被告就本案車禍之發生，應負過失致人
    於死之罪責，彰彰甚明。
　㈣綜上所述，本案罪證明確，被告犯行洵堪認定，應依法論科
    。　
二、論罪：
　㈠按刑法上所謂業務，係指個人基於其社會地位繼續反覆所執
    行之事務，包括主要業務及其附隨之準備工作與輔助事務在
    內（最高法院71年台上字第1550號、89年台上字第8075號判
    例意旨參照）。本件被告經營夾娃娃機台，以駕駛自用小客
    車運送供應機台所需商品（娃娃、藍芽耳機及喇叭），為駕
    駛汽車從事送貨業務之人。
  ㈡次按行為後法律有變更者，適用行為時之法律。但行為後之
    法律有利於行為人者，適用最有利於行為人之法律，刑法第
    2條第1項定有明文。本件被告行為後，刑法第276條業於108
    年5月29日修正公布施行，並於同年月31日生效，該法第276
    條第2項業務過失致死罪雖於本次修正時刪除，但參之立法
    說明可知，立法者認為從事業務之人因過失行為而造成之法
    益損害未必較一般人為大，對其課以較高之注意義務，有違
    平等原則，且本次修法已將同條第1項過失致死罪之法定刑
    提高為「5年以下有期徒刑、拘役或50萬元以下罰金」，即
    無再保留該條第2項條文之餘地，而予以刪除，是修法後並
    非不處罰業務過失致死罪，而是直接適用修正後刑法第276
    條，僅是不再以業務身分加重其刑責。而觀以修法後之刑法
    第276條之法定刑為「5年以下有期徒刑、拘役或50萬元以下
    罰金」，修法前之業務過失致死罪之法定刑則為「5年以下
    有期徒刑或拘役，得併科3千元以下罰金」，經比較修正前
    刑法第276條第2項及修正後刑法第276條之規定，該二條所
    定之最重主刑與次重主刑均相同，而修正前刑法第276條第2
    項並無科罰金刑，而是得併科罰金刑，依刑法第35條第3項
    之規定，以修正後之刑法第276條規定對被告較為有利，依
    刑法第2條第1項但書規定，應適用修正後刑法第276條之規
    定。
　㈢又按刑法總則之加重，係概括性之規定，所有罪名均一體適
    用；刑法分則之加重，係就犯罪類型變更之個別犯罪行為予
    以加重，成為另一獨立之罪名。道路交通管理處罰條例第86
    條第1項規定：「汽車駕駛人，無駕駛執照駕車、酒醉駕車
    、吸食毒品或迷幻藥駕車、行駛人行道或行經行人穿越道不
    依規定讓行人優先通行，因而致人受傷或死亡，依法應負刑
    事責任者，加重其刑至二分之一。」係就刑法第276條之過
    失致人於死罪、第284條之過失傷害（及致重傷）罪之基本
    犯罪類型，對於加害人為汽車駕駛人，於從事駕駛汽車之特
    定行為時，無駕駛執照駕車、酒醉駕車、吸食毒品或迷幻藥
    駕車、行駛人行道或行經行人穿越道不依規定讓行人優先通
    行，因而致人受傷或死亡之特殊行為要件予以加重處罰，已
    就上述刑法第276條、第284條各罪犯罪類型變更之個別犯罪
    行為予以加重，而成另一獨立之罪名，自屬刑法分則加重之
    性質（最高法院99年度台非字第198號判決意旨參照）。
　㈣本件被告於案發時，並無駕駛執照，是核被告所為，係犯道
    路交通管理處罰條例第86條第1項、刑法第276條之汽車駕駛
    人無駕駛執照駕車因而過失致人於死罪。公訴意旨認被告僅
    涉犯修正前刑法第276條第1項之過失致人於死罪名，容有未
    洽，然經本院於審理時告知被告尚有此部分所涉罪名（見本
    院卷第84頁），促其攻擊防禦及辯論，而於社會基本事實同
    一之範圍內，依刑事訴訟法第300條規定變更起訴法條，應
    予補充說明。
三、刑之加重、減輕：
  ㈠被告無駕駛執照而駕車肇事致被害人死亡，其依法應負之過
    失致人於死刑事責任，應依道路交通管理處罰條例第86條第
    1項之規定，加重其刑至2分之1。
  ㈡被告於肇事後，在未被有偵查犯罪職權之機關或公務員知悉
    前，不逃避接受裁判，留在現場，經警方據報前往現場處理
    時，即當場承認為肇事人，因而接受裁判等情，有道路交通
    事故肇事人自首情形紀錄表在卷可考（見相卷第33頁），為
    對未發覺之犯罪自首，爰依刑法第62條前段規定減輕其刑。
  ㈢又刑有加重及減輕者，應依刑法第71條第1項規定，先加後減
    之。　　
四、原審本於同上見解，認定被告前揭犯行，罪證明確，適用道
    路交通管理處罰條例第86條第1項，刑法第2條第1項但書、
    第276條，刑法施行法第1條之1第1項等規定，並審酌被告明
    知未領有駕駛執照，猶駕車上路，漠視法令，欠缺尊重其他
    用路人生命財產安全，其本案駕駛汽車直行至無號誌交岔路
    口時，非但未減速慢行作隨時停車之準備，反嚴重超速行駛
    ，其過失責任重大，致被害人傷重不治，犯罪所生危害甚鉅
    ，惟念被告犯後坦承犯行，然因經濟狀況不佳及因另案入監
    服刑，而未能與被害人家屬達成和解、賠償損害，被害人家
    屬未能感受到被告之和解誠意，且於理由中詳述被害人行車
    亦有疏忽，同為本件車禍肇事原因，與有過失等一切情狀，
    判處有期徒刑1年（有關道路交通管理處罰條例第86條之罪
    ，毋庸顯示該條文規定於主文，參司法院97年2月編印刑事
    裁判主文格式參考手冊─刑事特別法裁判主文第151頁）。其
    認事用法，核無違誤，量刑亦屬妥適。
五、檢察官上訴意旨略以：被告犯後雖坦承犯行，卻仍指摘被害
    人車速過快，難認對全案均有悔意，又被告之行為造成被害
    人家屬精神上莫大之痛苦，迄未與被害人家屬達成和解，原
    審量刑實屬過輕，顯難達到對於被告個人之教化功能以及防
    止他人效尤懲儆目的，請求改判較重之刑云云。被告上訴意
    旨則以：本案車禍肇事，被告與被害人均有過失，被告認罪
    ，且符合自首要件，被告一直想賠償被害人家屬，但未能達
    成和解，原判決判刑過重，請求從輕量刑，改判1年以下有
    期徒刑云云。惟按關於刑之量定，係實體法上賦予法院得為
    自由裁量之事項，倘其未有逾越法律所規定之範圍，或濫用
    其權限，即不得任意指為違法（最高法院75年台上字第7033
    號判例意旨參照）。又刑法第47條第1項規定：「累犯加重
    本刑至二分之一」；刑法第66條規定：「有期徒刑、拘役、
    罰金減輕者，減輕其刑至二分之一。但同時有免除其刑之規
    定者，其減輕得減至三分之二」，然其所謂「加重本刑至二
    分之一」，或「減刑至二分之一、三分之二」，係對於加重
    或減輕之處斷刑所為最高限制，亦即限定於法定本刑二分之
    一或三分之二範圍內，為刑之加重或減輕，並非必須加重法
    定本刑至二分之一，或減輕至法定本刑三分之二，且同時有
    刑之加重及減輕事由者，其加重及減輕之刑度，亦非必須一
    律相同。被告之本件犯行既經認定，所犯刑法第276條之法
    定刑為「5年以下有期徒刑、拘役或50萬元以下罰金」，原
    審判決量刑時，依道路交通管理處罰條例第86條第1項規定
    加重其刑（見理由欄貳三㈠），並依刑法第62條前段規定減
    輕其刑（見理由欄貳三㈡），且斟酌被告過失重大、被害人
    與有過失，造成被害人傷重不治，又迄未能與被害人家屬成
    立和解、賠償損害暨刑法第57條各款所列情形後，就其所犯
    汽車駕駛人無駕駛執照駕車因而過失致人於死罪判處有期徒
    刑1年（見理由欄貳四），並未逾法律所規定之範圍，亦無
    濫用其權限或違反公平、比例原則，量刑堪稱妥適，當不得
    遽指為違法。從而，檢察官及被告上訴意旨猶各執前詞爭執
    量刑，均無理由，應予駁回。
據上論斷，應依刑事訴訟法第368條，判決如主文。
本案經檢察官塗又臻提起公訴，檢察官蔡宜均提起上訴，檢察官
陳正芬到庭執行職務。
中　　華　　民　　國　　109 　年　　3 　　月　　24　　日
                  刑事第三庭    審判長法　官  張惠立
                                      法　官  廖怡貞
                                      法　官  張江澤
以上正本證明與原本無異。
如不服本判決，應於收受送達後20日內向本院提出上訴書狀，其
未敘述上訴之理由者並得於提起上訴後20日內向本院補提理由書
（均須按他造當事人之人數附繕本）「切勿逕送上級法院」。
                                      書記官  林明慧
中　　華　　民　　國　　109 　年　　3 　　月　　25　　日
附錄：本案論罪科刑法條全文　　　　　　　　　　　　　　　
中華民國刑法第276條
因過失致人於死者，處 5 年以下有期徒刑、拘役或 50 萬元以
下罰金。